【裁判字號】    98,上訴,334
【裁判日期】    980723
【裁判案由】    毒品危害防制條例
【裁判全文】
臺灣高等法院臺中分院刑事判決         98年度上訴字第334號
上  訴  人
即  被  告  乙○○
上列上訴人因違反毒品危害防制條例案件，不服臺灣臺中地方法
院97年度訴字第4656號中華民國97年12月22日第一審判決（起訴
案號：臺灣臺中地方法院檢察署97年度毒偵字第5248號），提起
上訴，本院判決如下：
    主  文
上訴駁回。
    犯 罪 事 實
一、乙○○於民國八十八年間因施用毒品案件，經臺灣臺中地方
    法院以八十八年度毒聲字第七三一一號裁定令入勒戒處所觀
    察、勒戒後，認有繼續施用毒品之傾向，由臺灣臺中地方法
    院以九十年度毒聲字第二八六八號裁定令入戒治處所強制戒
    治，後經臺灣臺中地方法院以九十年度毒聲字第五四四五號
    裁定停止戒治，所餘戒治期間付保護管束，復因其違反保護
    管束應遵守事項情節重大，經臺灣臺中地方法院以九十一年
    度毒聲字第一五四○號裁定撤銷停止戒治，令入戒治處所強
    制戒治，於九十二年九月十一日強制戒治執行完畢。其又於
    九十四年間因違反毒品危害防制條例之施用第一、二級毒品
    案件，經臺灣臺中地方法院以九十四年度訴緝字第三八七號
    判決分別判處有期徒刑一年、有期徒刑八月，應執行有期徒
    刑一年六月確定；復因詐欺案件，經臺灣臺中地方法院以九
    十四年度易字第二一一五號判決判處有期徒刑三月，如易科
    罰金，以銀元三百元折算一日確定；再因違反毒品危害防制
    條例之施用第一級毒品案件，經臺灣臺中地方法院以九十五
    年度訴字第二八六五號判決判處有期徒刑八月確定；前揭三
    案經臺灣臺中地方法院以九十六年度聲字第七五一號裁定合
    併應執行有期徒刑二年三月確定，於九十六年五月二十二日
    假釋出監交付保護管束，於九十六年七月十六日假釋期滿未
    經撤銷視為執行完畢。詎乙○○猶不知悔改，於前次違反毒
    品危害防制條例之施用毒品案件執行完畢後五年內，基於施
    用第一級毒品海洛因（以下稱海洛因）之犯意，於九十七年
    十月一日凌晨六時許，在臺中縣烏日鄉○○村○○街二○號
    住處內，以將海洛因摻水稀釋使用針筒注射手臂血管之方式
    ，施用海洛因一次；復另行基於施用第二級毒品甲基安非他
    命（以下稱甲基安非他命）之犯意，於九十七年十月一日為
    警採尿回溯五日內之某時許（起訴書誤載為「於九十七年十
    月一日為警採尿前九十六小時內某一時點」，正確時間乙○
    ○已不復記憶），在前揭住處內，以將甲基安非他命放置在
    玻璃吸食器上燒烤之方式，施用甲基安非他命一次。嗣於九
    十七年十月一日上午十一時二十分許，為警持臺灣臺中地方
    法院核發之搜索票至乙○○前揭住處執行搜索而查獲，並扣
    得其所有盛裝海洛因之用含有海洛因之殘渣袋十二個、其所
    有供施用海洛因所用之注射針筒一支及供施用甲基安非他命
    所用之玻璃吸食器二支。
二、案經臺中縣警察局清水分局報請臺灣臺中地方法院檢察署檢
    察官偵查起訴。
    理  由
壹、程序部分：
    按被告經合法傳喚，無正當之理由不到庭者，得不待其陳述
    ，逕行判決，刑事訴訟法第三百七十一條定有明文。查本院
    所定九十八年六月二十五日上午九時０分行審判程序之傳票
    ，於九十八年五月二十六日送達至上訴人即被告乙○○（下
    稱被告）位於台中縣烏日鄉○○村○○街二十號之住處，並
    由被告之父親施有福簽收無誤，有該送達證書在卷為憑（見
    本院卷第一一七頁），則本件審判期日顯已合法通知被告，
    且符合就審期間。從而，被告顯係無正當理由而未於審判期
    日到庭，本院自得依諸前開規定，不待其陳述逕行判決。
貳、實體部分：
一、訊據被告於原審準備程序、審理時及本院準備程序坦承前揭
    施用海洛因及甲基安非他命之犯行，被告於九十七年十月一
    日為警查獲時所採取之尿液，經送鑑驗結果，確呈嗎啡、甲
    基安非他命陽性反應，有臺中縣警察局清水分局委託鑑驗尿
    液代號與真實姓名對照表一紙、中山醫學大學附設醫院檢驗
    科藥物檢測中心九十七年十月九日尿液檢驗報告一紙附卷為
    憑（見警卷第十五頁、偵查卷第十七頁），又扣案之殘渣袋
    十二個經本院送請鑑定結果，均有第一級第六項毒品海洛因
    成分殘留，此有法務部調查局九十八年三月十八日調科壹字
    第０九八００一一０一二０號鑑定書一件附卷可稽（見本院
    卷第五八頁），此外，並有臺中縣警察局清水分局搜索扣押
    筆錄一份、扣案物品照片二張、現場照片一張在卷可稽，復
    有含有海洛因之殘渣袋十二個、注射針筒一支、玻璃吸食器
    二支扣案可資佐證，足認被告自白施用海洛因及甲基安非他
    命，核與事實相符，應堪採信。被告於前次違反毒品危害防
    制條例之施用毒品案件執行完畢後，五年內再犯毒品危害防
    制條例第十條第一、二項之罪，事證明確，犯行洵堪認定，
    應依法論科。
二、按施用第一、二級毒品為犯罪行為，毒品危害防制條例第十
    條定有處罰明文。故施用第一、二級毒品者，依前揭規定本
    應科以刑罰。惟基於刑事政策，對合於一定條件之施用者，
    則依同條例第二十條、第二十三條之規定，施以觀察、勒戒
    及強制戒治之保安處分。次按，毒品危害防制條例於九十二
    年七月九日修正公布，自九十三年一月九日施行，其中第二
    十條、第二十三條將施用毒品之刑事處遇程序，區分為「初
    犯」及「五年內再犯」、「五年後再犯」。依其立法理由之
    說明：「初犯」，經觀察、勒戒或強制戒治後，應為不起訴
    處分或不付審理之裁定；經觀察、勒戒或強制戒治執行完畢
    釋放後，「五年內再犯」者，因其再犯率甚高，原實施之觀
    察、勒戒及強制戒治既已無法收其實效，爰依法追訴或裁定
    交付審理。至於經觀察、勒戒或強制戒治執行完畢釋放後，
    「五年後再犯」者，前所實施之觀察、勒戒或強制戒治已足
    以遮斷其施用毒品之毒癮，為期自新及協助其斷除毒癮，仍
    適用「初犯」規定，先經觀察、勒戒或強制戒治之程序。從
    而依修正後之規定，僅限於「初犯」及「五年後再犯」二種
    情形，始應先經觀察、勒戒或強制戒治程序。倘被告於五年
    內已再犯，經依法追訴處罰，縱其第三次（或第三次以上）
    再度施用毒品之時間，在初犯經觀察、勒戒或強制戒治執行
    完畢釋放五年以後，已不合於「五年後再犯」之規定，且因
    已於「五年內再犯」，顯見其再犯率甚高，原實施觀察、勒
    戒或強制戒治，已無法收其實效，即應依該條例第十條處罰
    。至於第三次（或第三次以上）施用毒品之時間，是否宜有
    期間限制？以多久為適宜？則分屬刑事政策、專門醫學之範
    圍，非審判機關所能決定，有待循立法途徑解決（最高法院
    九十五年五月九日九十五年度第七次刑事庭會議及九十七年
    九月九日九十七年度第五次刑事庭會議決議參照）。是被告
    本件再度施用毒品之時間（即九十七年十月一日及九十七年
    十月一日回溯五日內某時），雖在一犯經強制戒治執行完畢
    （即九十二年九月十一日）五年以後，而不合於「五年後再
    犯」之規定，惟其又因施用毒品案件，分別經臺灣臺中地方
    法院以九十四年度訴緝字第三八七號判決應執行有期徒刑一
    年六月（施用第一級毒品部分判處有期徒刑一年，施用第二
    級毒品部分判處有期徒刑八月）確定，及以九十五年度訴字
    第二八六五號判決有期徒刑八月確定，且於九十六年七月十
    六日假釋期滿未經撤銷視為執行完畢，依上開最高法院決議
    內容，認被告再犯率甚高，原實施觀察、勒戒或強制戒治，
    已無法收其實效，應依毒品危害防制條例第十條處罰。
三、核被告所為，係犯毒品危害防制條例第十條第一項施用第一
    級毒品罪及同條第二項施用第二級毒品罪。其施用前後持有
    第一級毒品及施用前持有第二級毒品之低度行為，已各為施
    用第一、二級毒品之高度行為所吸收，均不另論罪。被告所
    犯上開二罪，犯意各別，行為不同，應予分論併罰。查被告
    於八十八年間因施用毒品案件，經臺灣臺中地方法院以八十
    八年度毒聲字第七三一一號裁定令入勒戒處所觀察、勒戒後
    ，認有繼續施用毒品之傾向，由臺灣臺中地方法院以九十年
    度毒聲字第二八六八號裁定令入戒治處所強制戒治，後經臺
    灣臺中地方法院以九十年度毒聲字第五四四五號裁定停止戒
    治，所餘戒治期間付保護管束，復因其違反保護管束應遵守
    事項情節重大，經臺灣臺中地方法院以九十一年度毒聲字第
    一五四○號裁定撤銷停止戒治，令入戒治處所強制戒治，於
    九十二年九月十一日強制戒治執行完畢。其又於九十四年間
    因違反毒品危害防制條例之施用第一、二級毒品案件，經臺
    灣臺中地方法院以九十四年度訴緝字第三八七號判決分別判
    處有期徒刑一年、有期徒刑八月，應執行有期徒刑一年六月
    確定；復因詐欺案件，經臺灣臺中地方法院以九十四年度易
    字第二一一五號判決判處有期徒刑三月，如易科罰金，以銀
    元三百元折算一日確定；再因違反毒品危害防制條例之施用
    第一級毒品案件，經臺灣臺中地方法院以九十五年度訴字第
    二八六五號判決判處有期徒刑八月確定；前揭三案經臺灣臺
    中地方法院以九十六年度聲字第七五一號裁定合併應執行有
    期徒刑二年三月確定，於九十六年五月二十二日假釋出監交
    付保護管束，於九十六年七月十六日假釋期滿未經撤銷視為
    執行完畢，有臺灣高等法院被告前案紀錄表及臺灣臺中地方
    法院檢察署刑案資料查註紀錄表在卷為憑，被告前受有期徒
    刑執行完畢後，五年以內故意再犯本件有期徒刑以上之二罪
    ，均為累犯，應依刑法第四十七條第一項之規定各加重其刑
    。
四、原審認被告犯行事證明確，依據上述理由，適用毒品危害防
    制條例第十條第一項、第二項，刑法第十一條前段、第四十
    七條第一項之規定，並審酌被告一再施用毒品，於前次違反
    毒品危害防制條例之施用毒品案件執行完畢後，五年內再犯
    本案毒品危害防制條例第十條之罪，戕害自身健康，且其有
    多次施用毒品前科，素行堪認不佳，暨其智識、犯罪之目的
    、動機、手段等一切情狀，各量處有期徒刑一年、有期徒刑
    六月，並依刑法第五十一條第五款之規定，定其應執行刑為
    有期徒刑一年四月。復審酌扣案之海洛因殘渣袋十二包，其
    上之海洛因殘渣已無法與該包裝袋剝離，應全部視為查獲之
    毒品，應依毒品危害防制條例第十八條第一項前段規定，併
    予宣告沒收銷燬；又扣案之注射針筒一支及玻璃吸食器二支
    ，為被告所有分別供施用海洛因、甲基安非他命所用，業據
    被告供承在卷（見原審卷第一六頁背面），惟無法證明係專
    供施用毒品之用，是僅為供犯罪所用之物，均爰依刑法第三
    十八條第一項第二款併予宣告沒收。經核原審判決認事用法
    核無違誤，量刑亦屬妥適。按法務部調查局鑑定海洛因時，
    一般係以傾倒之方式，將包裝袋內之海洛因倒出與包裝袋分
    離而稱重，必要時亦會輔以刮杓取袋內粉末，然無論依上述
    何種方式分離，包裝袋內均會有極微量洛因殘留，業經法務
    部調查局於九十三年三月十九日以調科壹字第０九三００一
    一三０六０號函示在案（見司法院編印法官辦理刑事案件參
    考手冊（一）第三三四頁）。本案扣案之殘渣袋十二個經本
    院送請鑑定結果，均有第一級第六項毒品海洛因成分殘留，
    此有法務部調查局九十八年三月十八日調科壹字第０九八０
    ０一一０一二０號鑑定書一件附卷可稽（見本院卷第五八頁
    ），足認扣案之包裝袋內仍有海洛因殘留。是用以包裝該殘
    留海洛因之包裝袋十二個，若與其內所包裝之毒品析離時，
    其與該毒品所殘留之毒品難以析離，自應全部視為毒品，原
    審因此認為應依毒品危害防制條例第十八條第一項前段之規
    定宣告沒收銷燬，並無不當。又原審雖漏未將前揭殘留海洛
    因之殘渣袋十二個送請鑑定，經本院送請鑑定結果確係有海
    洛因成分殘留，此部分應由本院補充敘明據以論罪之證據資
    料，尚難認為構成撤銷原判決之理由。次按，數罪併罰應依
    分別宣告其罪之刑為基礎，定其應執行刑。又易科罰金，以
    犯最重本刑為五年以下有期徒刑以下之刑之罪，而受六月以
    下有期徒刑或拘役之宣告者為限，故數罪中，如有最重本刑
    逾五年或宣告刑逾六月者，因根本不得易科罰金，則併合處
    罰結果，自亦不得易科罰金，觀諸刑法第五十一條、第四十
    一條第一項之規定自明。查被告所犯施用第一級毒品罪，經
    原審諭知判處有期徒刑一年，其宣告刑已逾有期徒刑六月，
    不符刑法第四十一條第一項易科罰金之要件，依上開說明，
    合併定執行刑，自不得易科罰金，被告上訴意旨略謂：被告
    施用第二級毒品罪，經原審判處有期徒刑六月，原審未同時
    諭知易科罰金之折算標準，有所違誤云云，此部分上訴意旨
    與法律規定不符，尚難採取。復按，毒品危害防制條例第十
    七條所稱「供出毒品來源，因而破獲者」，係指被告供出毒
    品來源之有關資料，諸如前手之姓名、年籍、住居所、或其
    他足資辨別之特徵等，使調查或偵查犯罪之公務員因而對之
    發動調查或偵查並破獲者而言。申言之，被告之「供出毒品
    來源」，與調查或偵查犯罪之公務員對之發動調查或偵查並
    進而破獲之間，論理上須具有先後且相當的因果關係，非謂
    被告一有「自白」、「指認」毒品來源之人，而破獲在後，
    即得依上開規定予以減刑。若被告供出毒品來源者之前，調
    查或偵查犯罪之公務員已有確切之證據，足以合理之懷疑被
    告所供販賣毒品來源之人，則嗣後之破獲與被告之「供出毒
    品來源」間，即欠缺先後且相當的因果關係，自不得適用上
    開規定予以減刑（參照最高法院九十七年度台上字第一四七
    五號判決）。又毒品危害防制條例第十七條所謂「供出毒品
    來源，因而破獲者」，係指具體提供毒品來源之資訊，使調
    查或偵查犯罪之公務員知悉而對之發動調查或偵查，並據以
    破獲者而言（參照最高法院九十八年度台上字第一七六五號
    判決意旨）。被告於九十七年十月一日警詢及偵查中雖供述
    其毒品來源為甲○○，其有向甲○○購買海洛因及甲基安非
    他命等語（見警卷第二至三頁、偵查卷第九至十一頁），經
    本院向臺灣臺中地方法院檢察署查詢結果，該署檢察官偵辦
    甲○○販毒乙案，係經由上線監聽所查知，並從中發現被告
    係向甲○○購買毒品之人口，因而對被告實施搜索並經被告
    自白犯罪，且指認毒品來源確實係購自甲○○，就甲○○販
    毒乙案並非源自被告之供述方進而查獲等情，有臺灣臺中地
    方法院檢察署函（見本院卷第一六０頁）及通訊監察作業譯
    文摘要報告書（見警卷第五頁）各一件附卷為憑，足認被告
    並非供出毒品之來源，進而破獲毒品提供者，是本案情形與
    毒品危害防制條例第十七條規定有間，自無適用該條規定之
    餘地。被告上訴意旨謂其供出毒品來源係甲○○，應依毒品
    危害防制條例第十七條之規定減輕其刑云云，自屬無理由。
    又被告上訴意旨主張原審量刑過重，請從輕量刑云云，惟關
    於刑之量定，係實體法上賦予法院得為自由裁量之事項，倘
    其未有逾越法律所規定之範圍，或濫用其權限，即不得任意
    指摘為違法，原審量刑，已審酌被告之各種犯罪情狀，並無
    明顯失出、失入之處，被告上訴意旨主張原審量刑過重，請
    從輕量刑云云，為無理由。據上所述，被告上訴意旨主張之
    事由，均屬無理由，應予以駁回。
據上論斷，應依刑事訴訟法第三百七十一條、第三百六十八條，
判決如主文。
本案經檢察官丙○○到庭執行職務。
中    華    民    國    98    年    7     月    23    日
             刑事第十一庭 審判長法  官  陳  朱  貴
                                法  官  郭  同  奇
                                法  官  胡  文  傑
上列正本證明與原本無異。
施用第一級毒品罪部分得上訴；施用第二級毒品罪部分不得上訴
。
如不服本判決應於收受送達後十日內向本院提出上訴書狀，其未
敘述上訴之理由者並得於提起上訴後十日內向本院補提理由書（
均須按他造當事人之人數附繕本）「切勿逕送上級法院」。
                                書記官  蔡  嘉  萍
中    華    民    國    98    年    7     月    23    日


司法院資訊處製作；財團法人民間司法改革基金會備份。
